【裁判字號】    92,保險,74
【裁判日期】    921205
【裁判案由】    損害賠償
【裁判全文】
臺灣高雄地方法院民事判決  九十二年度保險字第七四號
    原      告  財團法人汽車交通事故特別補償基金
    法定代理人  楊子江
    訴訟代理人  乙○○
    被      告  甲○○
右當事人間請求損害賠償事件，經本院於民國九十二年十一月二十日言詞辯論終結，
本院判決如左：
    主    文
被告應給付原告新台幣陸拾柒萬貳仟元，及自民國九十二年七月八日起至清償日止，
按週年利率百分之五計算之利息。
訴訟費用由被告負擔。
    事    實    及    理    由
一、原告財團法人汽車交通事故特別補償基金法定代理人於起訴時原為王得山，嗣於
    本院審理中變更為楊子江，並聲明承受訴訟，業據其提出第二屆第二十三次董事
    會會議紀錄、財政部民國九十二年八月十三日台財保字第○九二○七○八二三六
    號函各一件為證，經核要無不合，應予准許，合先敘明。
二、原告主張被告之妻林燕錚於八十九年十二月二十三日下午六時十五分許，駕駛車
    牌號碼ＶＩＫ—○八八號輕型機車行經高雄縣林園鄉○○街時，遭訴外人焦潤安
    駕駛之車牌號碼Ｅ二—九四一五號自用小客車撞擊，致林燕錚人車倒地，腦部嚴
    重受傷，經長庚紀念醫院（下稱長庚醫院）診斷為「精神遺存極度障害，終身不
    能從事任何工作，經常需醫療護理及專人周密監護者」，被告乃向臺灣屏東地方
    法院（下稱屏東地院）聲請宣告禁治產，經屏東地院以九十年度禁字第五五號宣
    告林燕錚為禁治產人，並以被告為其監護人。因本件肇事車輛即上開輕型機車、
    自用小客車均未投保強制汽車責任險，被告遂依強制汽車責任保險法第三十八條
    第一項之規定向原告申請補償，經審核林燕錚符合第一等級殘廢而應補償新台幣
    （下同）一百四十萬元，該款項由原告之代理人富邦產物保險股份有限公司（下
    稱富邦保險公司）於九十年九月間支付予被告，被告並簽立切結書，承諾並未自
    加害人、汽車所有人獲有賠償或自社會保險獲有給付，如有違反承諾之情事，願
    依強制汽車責任保險法第三十九條第四項之規定償還應扣除之補償金額等語。後
    被告獲有勞工保險（屬社會保險）給付六十七萬二千元，本應將同額之補償金返
    還原告，惟經原告發函催告仍未返還，原告爰依切結書之約定或不當得利之法律
    關係，請求被告返還補償金六十七萬二千元及其法定利息。從而聲明：如主文所
    示。
三、被告則以其雖領有原告所付系爭補償金一百四十萬元及勞工保險六十七萬二千元
    ，惟於林燕錚傷重不治後，被告與訴外人楊凌傑（即被告與林燕錚之子）向本件
    車禍加害人焦潤安請求損害賠償時，已扣除補償金額一百四十萬元（被告、楊凌
    傑各七十萬元）未請求，則本件原告再訴請返還六十七萬二千元即屬重複扣除，
    應無理由等語置辯。並聲明：駁回原告之訴。
四、經查，原告主張被告之妻林燕錚於八十九年十二月二十三日下午六時十五分許，
    駕駛車牌號碼ＶＩＫ—○八八號輕型機車行經高雄縣林園鄉○○街時，遭訴外人
    焦潤安駕駛之車牌號碼Ｅ二—九四一五號自用小客車撞擊，致林燕錚人車倒地，
    腦部嚴重受傷，經診斷成為「精神遺存極度障害，終身不能從事任何工作，經常
    需醫療護理及專人周密監護者」，並經屏東地院宣告為禁治產人，以被告為其監
    護人。因本件肇事車輛即上開輕型機車、自用小客車均未投保強制汽車責任險，
    被告遂依強制汽車責任保險法第三十八條第一項之規定向原告申請補償，經審核
    林燕錚符合第一等級殘廢而應補償一百四十萬元，該款項由原告之代理人富邦保
    險公司於九十年九月間支付予被告，被告並簽立切結書，承諾並未自加害人、汽
    車所有人獲有賠償或自社會保險獲有給付，如有違反承諾之情事，願償還應扣除
    之補償金額等語；又被告因本件車禍事故另行領有勞工保險（屬社會保險）給付
    六十七萬二千元之事實，業據原告提出高雄縣警察局林園分局道路交通事故證明
    書、長庚醫院診斷證明書、屏東地院九十年度禁字第五五號民事裁定、汽車交通
    事故特別補償金申請書、受害人補償理算書、收據暨行使代位權告知書、切結書
    、原告九十一年十一月二十九日函及林燕錚勞保給付資料各一件為證，並為被告
    所不爭，堪信其為真實。
五、按附解除條件之法律行為，於條件成就時，失其效力。民法第九十九條第二項定
    有明文。本件被告於向原告領取系爭補償金時曾立下切結書，承諾並未自加害人
    、汽車所有人獲得賠償或自社會保險獲有給付，如有違反上開承諾情事（即有自
    加害人、汽車所有人獲得賠償或自社會保險獲有給付之情事），願依強制汽車責
    任保險法第三十九條第四項：「受害人或其繼承人已自加害人或汽車所有人獲有
    賠償或自社會保險獲有給付者，特別補償基金於補償時，應扣除之。」之規定，
    償還應扣除之補償金額（即與所領賠償或給付同額之金額）等語；惟被告又另行
    申領勞工保險金，並獲有六十七萬二千元之給付，已如前述。則被告既於領取系
    爭補償金時，承諾於一定要件成就時，願返還一部或全部之補償金，足認被告受
    領系爭補償金係屬附解除條件之法律行為，即兩造約定於解除條件成就時，原告
    依強制汽車責任保險法第三十八條給付被告補償金之行為失其效力，被告應返還
    一部或全部之補償金，且以被告自加害人、汽車所有人獲得賠償或自社會保險獲
    有給付為解除條件之成就。承上所述，本件解除條件顯已成就，被告於受領社會
    保險給付之範圍（即六十七萬二千元）內，應將受領自原告之補償金返還原告。
六、至被告雖辯稱其與訴外人楊凌傑向加害人焦潤安請求損害賠償時，已扣除補償金
    額一百四十萬元（被告與楊凌傑各七十萬元）未請求，則本件原告再訴請返還六
    十七萬二千元即屬重複扣除云云。然查，依兩造間切結書之約定及強制汽車責任
    保險法第三十九條第四項之規定，被告已自加害人、汽車所有人獲有賠償或自社
    會保險獲有給付者，原告於補償時，應扣除被告受領之金額，而被告向原告領取
    補償金後，於受領補償金之範圍（一百四十萬元）內，亦不得再向加害人、汽車
    所有人請求賠償或向社會保險請求給付，若被告違反上開約定，應於獲有賠償或
    給付之範圍內，將同額之補償金返還原告；本件被告向訴外人焦潤安請求損害賠
    償時，雖遵照切結書之約定，扣除補償金額一百四十萬元未請求，惟被告另行領
    取勞工保險金六十七萬二千元之行為，仍違反切結書之約定，依約即應將勞工保
    險給付之金額（六十七萬二千元）返還原告。是被告所辯本件原告訴請返還六十
    七萬二千元屬重複扣除等語，顯不足採。
七、末按給付無確定期限者，債務人於債權人得請求給付時，經其催告而未為給付，
    自受催告時起，負遲延責任。其經債權人起訴而送達訴狀，或依督促程序送達支
    付命令，或為其他相類之行為者，與催告有同一之效力；遲延之債務，以支付金
    錢為標的者，債權人得請求依法定利率計算之遲延利息；應付利息之債務，其利
    率未經約定，亦無法律可據者，週年利率為百分之五，民法第二百二十九條第二
    項、第二百三十三條第一項前段及第二百零三條分別定有明文。經查，本件支付
    命令於九十二年七月七日送達被告，有送達證書附卷可憑；從而，原告依切結書
    之約定，請求被告返還補償金六十七萬二千元及自支付命令送達被告翌日即九十
    二年七月八日起至清償日止，按週年利率百分之五計算之利息，核屬正當，應予
    准許。至原告另主張依不當得利之法律關係請求被告返還補償金及其利息部分，
    因原告依據切結書約定所為之請求已經准許，自毋庸再就不當得利之法律關係予
    以審酌，並此敘明。
據上論結，本件原告之訴為有理由，依民事訴訟法第七十八條，判決如主文。
中      華      民      國    九十二    年     十二     月      五      日
~B民事第二庭
~B    審判長法官  楊富強
~B    法      官  李昭彥
~B    法      官  楊筑婷
右為正本係照原本作成。
如不服本判決，應於送達後廿日內，向本院提出上訴狀並表明上訴理由，如於本判決
宣示後送達前提起上訴者，應於判決送達後十日內補提上訴理由書（須附繕本）。
中      華      民      國    九十二    年     十二     月      五      日
~B    法院書記官  胡淑芳


司法院資訊處製作；財團法人民間司法改革基金會備份。
